最高法院民事判決　　　　　　　　　　　　　　　　　九十三年度台再字第一一號
　　再 審原 告　丙○○○即.
　　　　　　　　乙 ○ ○同.
　　　　　　　　甲 ○ ○ (.
　　　　　　　　戊 ○ ○同.
　　　　　　　　丁 ○ ○同.
　　共　　　同
　　訴訟代理人　陳 德 義律師
　　再 審被 告　己 ○ ○
　　訴訟代理人　康 勝 男律師
右當事人間請求履行契約事件，再審原告對於中華民國九十二年十一月二十七日本院
確定判決（九十二年度台上字第二五三七號），提起再審之訴，本院判決如左：
    主  文
再審之訴駁回。
再審訴訟費用由再審原告負擔。
    理  由
本件再審原告對於本院九十二年度台上字第二五三七號判決（以下簡稱原確定判決）
以有民事訴訟法第四百九十六條第一項第一款規定之情形，提起再審之訴，係以：再
審原告之被繼承人江宗鎮（於民國九十二年七月四日死亡，已由再審原告承受訴訟）
與再審被告間履行契約事件，經判決確定，命再審原告應給付再審被告新台幣（下同
）八百四十萬五千四百元本息。惟再審原告於前訴訟程序中主張並證明兩造所訂契約
已失效，原確定判決竟認再審原告未主張及證明，原確定判決適用法規顯有錯誤。且
最高法院八十九年度台上字第二五五二號及九十一年度台上字第二五三三號判決發回
意旨，已指明再審被告不得再就系爭土地之出售價款主張權利。然前訴訟程序之台灣
高等法院九十二年度重上更(二)字第四號判決（下稱高院判決），竟未依最高法院所為
廢棄發回之理由為判斷之基礎，仍為再審原告敗訴之判決，適用法規顯有錯誤，原確
定判決未予糾正，同有適用法規顯有錯誤之違法。而高院判決認定桃園市○○村段第
五一五｜三一（部分）、三二、三三地號土地均屬後段土地，顯有認定事實與卷證不
符之違法。且再審被告自認取得同段五一五｜三０至三七地號土地，係因三七五減租
條例，關於補償及互換之結果，則依合約書第三條及補充契約書第一條約定，足認再
審被告已將系爭土地三分之一權利與再審原告交換完畢，再審原告舉證責任已盡，高
院判決竟認再審原告未盡舉證責任，高院判決顯然違法，原確定判決竟予維持，原確
定判決適用法規顯有錯誤等語，為其論據。
按第三審法院，應以原判決確定之事實為判決基礎。民事訴訟法第四百七十六條第一
項定有明文。又第三審發回更審之案件，下級審所應受其拘束者，以關於法律上之見
解為限，至於第三審所指示應予調查之點，不過為應行調查之例示，並非限制下級審
調查證據之職權，下級審於所指示之外，當然可為別種事實證據之調查（本院二十年
上字第一四０七號判例參照）。查本件前訴訟程序高院判決係以：兩造曾於六十一年
十月十九日訂立「提供土地合建分屋合約書」（下稱合約書），再於同年月二十五日
訂立補充契約，就原未約定之系爭土地另為補償之約定。而該補充契約第五條所約定
之生效方式、時期及價款條件，均與其他條文及合約書之約定有別，又係合約書原未
約定之補充事項，再審被告（即被上訴人，下同）主張該第五條之約定與前、後段土
地互相為交換之約定無關，堪認為實在。再審原告（即上訴人，下同）抗辯：該第五
條之約定與合約書第三條及補充契約第一、二條之約定相互關聯，合併觀察結果，再
審被告已將系爭土地三分之一之權利與再審原告交換，或於前、後段土地辦理交換登
記時併就系爭土地交換完畢，即不得再為請求云云，既經再審被告否認，再審原告迄
未舉證以實其說，已非可採。況合約書第三條所稱前段土地，係指以面向廣明路之三
層建築深度為界，其他均為後段，而所謂三層建築，僅指於五一五之六七及五一五之
三九至四九地號土地上之建築，故再審被告分得之五一五之三二、三三地號全部及五
一五之三一地號一部土地，連同補充契約第五條約定之系爭土地，均非屬再審原告所
稱之前段土地，再審原告據此計算再審被告多分得土地九‧八四平方公尺，亦有誤會
。雖補充契約第五條之約定，係源於兩造原有耕地三七五租約及合建房屋之事實而來
，然兩造既達成以系爭土地售價三分之一為補償之約定，且該約定與雙方之土地交換
無關，則依私法自治、契約自由原則，再審原告即應依該約定履行。再審被告據以請
求再審原告給付按系爭土地扣除土地增值稅之售價二千五百二十一萬六千二百零一元
計算之補償八百四十萬五千四百元本息，為有理由，應予准許。而駁回再審原告之上
訴。原確定判決本於高院判決所確定之事實認高院判決駁回再審原告之上訴，並無違
誤。並說明按當事人互相表示意思一致者，無論其為明示或默示，契約即為成立，民
法第一百五十三條第一項定有明文。本件補充契約係經兩造意思表示合致而訂立，已
屬有效成立之契約，為原審所認定。縱再審原告所稱其係因「誤會」而同意補充契約
第五條之價金補償是實，於再審原告主張並證明該契約之效力尚未發生或已失效前，
自仍負有依該約定履行之義務。原審依再審被告之請求，命再審原告給付再審被告系
爭土地售價扣除土地增值稅後之三分之一價金，自屬有據。乃維持高院所為再審原告
敗訴之判決，駁回其上訴，經核原確定判決並無適用法規顯有錯誤之情形可言。查最
高法院於前訴訟程序發回高院之理由，係對何者為前段抑後段土地，兩造間是否已由
再審被告將系爭土地因補償而取得三分之一之權利，提出與再審原告交換土地而分得
九‧八四平方公尺。再審被告得否再就系爭土地出售價款主張權利等，有詳細查明釐
清之必要，所指系屬於調查證據之問題，並非關於法律上之判斷。再審原告謂高院判
決未遵守最高法院發回法律上見解之拘束云云，不無誤會。且本件再審之訴，非有理
由，應予駁回。
據上論結，本件再審之訴為無理由，依民事訴訟法第七十八條，判決如主文。
中　　　華　　　民　　　國　　九十三　　年　　　四　　　月　　二十二　　日
                              最高法院民事第二庭
                                  審判長法官  曾　桂　香
                                        法官  劉　延　村
                                        法官  劉　福　聲
                                        法官  黃　秀　得
                                        法官  許　澍　林
      右正本證明與原本無異
                                              書  記  官
中　　　華　　　民　　　國　　九十三　　年　　　五　　　月　　　五　　　日
                                                                        ｖ
